ACORDAO-COMPLETO-2579097

ACÓRDÃO 392/2023 ATA 8/2023 - PLENÁRIO

VISTOS, relatados e discutidos estes autos de pedidos de reexames interpostos contra o Acórdão 10/2023-TCU-Plenário.
ACORDAM os ministros do Tribunal de Contas da União, reunidos em sessão do Plenário, ante as razões expostas pelo relator, em:
9.1. com fulcro no art. 276, caput e § 1º, do RI/TCU, referendar, a medida cautelar adotada pelo relator por meio do despacho contido na peça 112 destes autos, no sentido de determinar à "Aneel, cautelarmente, com base no art. 276 do Regimento Interno, a suspensão dos atos referentes ao Lote 6 do Leilão de Transmissão Aneel 2/2022, até o pronunciamento final a respeito do mérito recursal";
9.2. encaminhar cópia desta deliberação à Agência Nacional de Energia Elétrica e à Companhia de Transmissão de Energia Elétrica Paulista.

Referendo de cautelar proferida em sede de pedido de reexame interposto contra acórdão relativo ao acompanhamento de concessão de serviço público de transmissão de energia elétrica.

Agência Nacional de Energia Elétrica; Empresa de Pesquisa Energética; Ministério de Minas e Energia; Operador Nacional do Sistema Elétrico - ONS.

3. Interessados/Responsáveis/Recorrentes:
3.1. Interessado: Cteep - Companhia de Transmissão de Energia Elétrica Paulista (02.998.611/0001-04).
3.2. Recorrente: Agência Nacional de Energia Elétrica (02.270.669/0001-29).

13.1. Ministros presentes: Bruno Dantas (Presidente), Benjamin Zymler, Augusto Nardes, Aroldo Cedraz, Jorge Oliveira e Antonio Anastasia.
13.2. Ministros-Substitutos convocados: Augusto Sherman Cavalcanti, Marcos Bemquerer Costa e Weder de Oliveira (Relator).

WEDER DE OLIVEIRA

Ministro Antonio Anastasia.

Trata-se de acompanhamento de concessão de serviço público de transmissão de energia elétrica, referente ao Leilão de Transmissão Aneel 2/2022, nos termos da IN-TCU 81/2018.
Por meio do Acórdão 10/2023-TCU-Plenário, relator o E. Ministro Antônio Anastasia, este Tribunal julgou parcialmente procedente representação formulada pela Companhia de Transmissão de Energia Elétrica Paulista - Cteep e, com isso, decidiu que a Agência Nacional de Energia Elétrica (Aneel) atendeu aos requisitos previstos nos arts. 3º e 8º da IN-TCU 81/2018 para a desestatização de que trata o Leilão Aneel 2/2022, salvo em relação ao Lote 6.
Em exame preliminar de admissibilidade, proferi decisão com o seguinte teor (peça 112) :
"Conheço do recurso de reconsideração interposto pela Agência Nacional de Energia Elétrica, suspendendo-se os efeitos dos itens 9.2 (última parte) , 9.3 e 9.4 do Acórdão 10/2023-TCU-Plenário, consoante manifestação da unidade técnica (peça 106) .
Em que pese o efeito suspensivo do recurso decorrer diretamente da lei e depender apenas da própria interposição do apelo, verifico haver risco evidente de ineficácia da decisão de mérito recursal caso a Aneel decida prosseguir para a fase de adjudicação do certame em relação ao Lote 6. 
Não é demais rememorar que a Agência optou por publicar o edital e dar prosseguimento à realização do certame sem que este Tribunal de Contas tivesse apreciado o mérito do presente acompanhamento de desestatização e da representação acerca dos indícios de irregularidades relacionados ao Lote 6.
Não sendo possível ao julgador afastar o efeito suspensivo, impõe-se a adoção medida de natureza cautelar para impedir o prosseguimento do certame em relação o referido lote, medida essa necessária para assegurar o resultado útil do processo.
Assim, determino à Aneel, cautelarmente, com base no art. 276 do Regimento Interno, a suspensão dos atos referentes ao Lote 6 do Leilão de Transmissão Aneel 2/2022, até o pronunciamento final a respeito do mérito recursal.
Determino, ainda, por força do disposto no art. 276, § 3º, do RI/TCU, a oitiva da Aneel, para que se manifeste a respeito da medida cautelar ora adotada. 
Não conheço do recurso interposto por Alupar Investimento S.A., nos termos propostos pela Serur (peça 107) , ante a ausência de interesse e de legitimidade para intervir no feito, notadamente por não ter havido sucumbência de nenhuma espécie.
A jurisprudência do TCU é firme no sentido de que o reconhecimento de licitante como parte depende, além do pedido de ingresso nos autos como interessado, da demonstração de legítima e comprovada razão para intervir no processo, estando, em regra, condicionada à possibilidade concreta de lesão a direito subjetivo seu em decorrência de eventual deliberação que venha a ser adotada pelo Tribunal.
No caso concreto, não há demonstração de ameaça ou lesão a direito subjetivo da licitante, até porque não há direito líquido e certo à adjudicação do objeto licitado por parte da empresa vencedora do leilão. Nesses casos, existe somente expectativa de direito à adjudicação. Esse é o entendimento firmado pelo Supremo Tribunal Federal (STF) mediante a SS 5207/AP, de 25/10/2017, verbis:
DECISÃO SUSPENSÃO DE SEGURANÇA. MANIFESTAÇÃO DE DESISTÊNCIA. AUSÊNCIA DE MATÉRIA CONSTITUCIONAL. HOMOLOGAÇÃO PELO ÓRGÃO JUDICIAL COMPETENTE. PROVIDÊNCIAS PROCESSUAIS.
 (...) 
3. ... De plano, cabe registrar que, mesmo decorridas as fases de adjudicação e homologação, por certo não haveria impedimento para a autoridade administrativa rever referido procedimento, seja por vícios de ilegalidade, seja por motivos de conveniência e oportunidade, diante da incidência do princípio da autotutela administrativa, com base no caput do art. 49, da Lei nº 8.666/1993, e nas Súmulas 346 e 473, do STF... (grifo acrescido)     
Nos casos em que existe somente a expectativa de direito, não há possibilidade concreta de lesão a direito subjetivo próprio, o que impede o reconhecimento da licitante como parte legitimada e, por consequência, impede o conhecimento do recurso.
Por fim, ante o conhecimento do recurso intentado pela Aneel, com vistas à modificação do Acórdão 10/2023-TCU-Plenário, impõe-se dar ciência desse fato à Companhia de Transmissão de Energia Elétrica Paulista - Cteep, que teve deferido seu pedido de ingresso como parte interessada (item 9.1 do Acórdão 10/2023-TCU-Plenário) , fixando-lhe o prazo de 15 (quinze)  dias para apresentação de eventual manifestação, caso seja de seu interesse.
Cientifique-se a unidade técnica de origem acerca do efeito suspensivo ao recurso, bem como da medida cautelar determinada, para expedição das comunicações (arts. 278, § 1º, do RITCU, 26 e 54 da Resolução-TCU 259/2014) , após o que os autos devem ser encaminhados à Serur para o exame de mérito do recurso de reconsideração".

Gustavo Assis de Oliveira (18489/OAB-DF), representando Cteep - Companhia de Transmissão de Energia Elétrica Paulista; Zanon de Paula Barros (18.329/OAB-RJ), Paulo Guilherme de Mendonça Lopes (98.709/OAB-SP) e outros, representando Alupar Investimento S.A.

Não atuou.

PEDIDO DE REEXAME. MEDIDA CAUTELAR ADOTADA EM EXAME DE ADMISSIBILIDADE. REFERENDO.

DESESTATIZAÇÃO (DES)

Unidade de Auditoria Especializada em Energia Elétrica e Nuclear (AudEletrica).

Registro que atuo no processo em substituição ao ministro Walton Alencar Rodrigues de acordo com a Portaria-TCU nº 18, de 06/03/2023.
Trata-se de acompanhamento de concessão de serviço público de transmissão de energia elétrica, referente ao Leilão de Transmissão Aneel 2/2022, nos termos da IN-TCU 81/2018, da relatoria do E. Ministro Antônio Anastasia.
O presente processo foi pautado para a Sessão Extraordinária do Plenário de 01/11/2022, mas seu julgamento foi interrompido em razão de pedido de vista por mim formulado.
Em que pese a não apreciação do processo, a Aneel optou por publicar o edital e dar prosseguimento à licitação, realizando a sessão pública do Leilão em 16/12/2022, tendo sido encaminhado ao TCU, em 27/12/2022, o quadro resumo do resultado do certame (peça 74) .
Na sequência, em 18/01/2023, este Tribunal proferiu o Acórdão 10/2023-TCU-Plenário e considerou que a Aneel havia atendido aos requisitos previstos nos arts. 3º e 8º da IN-TCU 81/2018 para a mencionada desestatização, salvo em relação ao Lote 6, além de considerar não haver respaldo jurídico, no caso concreto, apara a redução unilateral do contrato de concessão envolvendo o referido lote. 
Irresignada, a Agência interpôs pedido de reexame, impugnando a decisão proferida.
Como é sabido, o efeito suspensivo do recurso decorre diretamente da lei e depende apenas da própria interposição do apelo, ao passo que a decisão de admissibilidade tem feitos meramente declaratórios, não cabendo ao julgador optar por não receber o apelo em seu efeito suspensivo, salvo em caso de expressa previsão legal.
Ao apreciar a admissibilidade do recurso, verifiquei haver risco evidente de ineficácia da decisão de mérito recursal caso a Aneel decidisse prosseguir para as fases seguintes de adjudicação e de celebração do contrato atinente ao Lote 6. 
Não sendo possível ao julgador afastar o efeito suspensivo, decidi expedir medida cautelar determinando à Agência a suspensão da licitação apenas em relação ao lote objeto da controvérsia.
Ante essas razões, submeto a medida cautelar ao referendo do Plenário, com fundamento no art. 276, § 1º, do RI/TCU, e voto por que seja adotado o Acórdão que ora submeto à apreciação deste Colegiado. 
TCU, Sala das Sessões, em 8 de março de 2023.
WEDER DE OLIVEIRA 
Relator